臺灣宜蘭地方法院刑事裁定
111年度聲字第395號
聲明異議人
即  受刑人  吳炯明


上列聲明異議人即受刑人因公共危險案件，不服臺灣宜蘭地方檢
察署檢察官之指揮執行（111年度執字第1190號），聲明異議，
本院裁定如下：
    主  文
臺灣宜蘭地方檢察署檢察官111年度執字第1190號不准受刑人吳
炯明易科罰金及易服社會勞動之執行指揮處分撤銷，由檢察官另
為適當之處分。
    理  由
一、聲明異議意旨略以：聲明異議人即受刑人吳炯明（下稱受刑
    人）並無5年內3犯刑法第185條之3第1項之罪，且本案犯罪
    時間距離前次已逾3年，符合酒駕再犯發監標準之原則之例
    外規定，又為使易科罰金已可收矯正之效及維持法秩序，受
    刑人已主動至羅東博愛醫院進行酒癮戒治，受刑人於民國11
    0年9月26日再犯刑法第185條之3第1項第1款案件之緣由，係
    當日父親因病住院，礙於醫療資源有限、受刑人無力負擔自
    費病房等諸多因素，翌日須辦理出院，而父親病重返家後須
    專人24小時照料，且需租借醫療供氧機作輔助，此對於本就
    需肩負家庭經濟重擔、女兒尚有情緒障礙症，暨領有中度身
    心障礙證明之受刑人來說，無疑是雪上加霜，受刑人才因此
    一時失慮，藉酒消愁，致罹刑章，事後對此亦深感懊悔，況
    受刑人前於111年6月2日因左肩旋轉肌創傷性斷裂進行手術
    ，111年6月6日始出院，並陸續回診，然尚未完全癒合恢復
    ，且需復健，受刑人現因身體關係無法入監服刑，執行上顯
    有困難，爰依刑事訴訟法第484條規定聲明異議，請求撤銷
    檢察官執行指揮之不當云云。
二、受刑人或其法定代理人或配偶以檢察官執行之指揮為不當者
    ，得向諭知該裁判之法院聲明異議；法院應就疑義或異議之
    聲明裁定之，刑事訴訟法第484條、第486條分別定有明文。
    又按犯最重本刑為5年以下有期徒刑以下之刑之罪，而受6月
    以下有期徒刑或拘役之宣告者，得以新臺幣（下同）1千元
    、2千元或3千元折算一日，易科罰金。但易科罰金，難收矯
    正之效或難以維持法秩序者，不在此限。受6月以下有期徒
    刑或拘役之宣告，不符第1項易科罰金之規定者，得依前項
    折算規定，易服社會勞動。前二項之規定，因身心健康之關
    係，執行顯有困難者，或易服社會勞動，難收矯正之效或難
    以維持法秩序者，不適用之。刑法第41條第1項、第3項、第
    4項分別定有明文。又所謂「難收矯正之效」及「難以維持
    法秩序」，均屬不確定法律概念，係立法者賦予檢察官得依
    具體個案，考量犯罪特性、情節及受刑人個人特殊事由，審
    酌應否准予易科罰金之裁量權，然此項裁量權之行使亦必須
    遵守一般法律原則之要求及對人民「正當法律程序」之保障
    ，若有應考量之因素而未考量，或有不應考量之因素而予以
    考量之情事，即難謂裁量無瑕疵，法院自得介入審查。
三、經查：
  ㈠受刑人因酒後駕車之公共危險案件，經本院以111年度交簡字
    第13號判決判處有期徒刑4月，如易科罰金，以新臺幣1000
    元折算1日，受刑人不服提起上訴，後於111年4月8日撤回上
    訴而確定，嗣臺灣宜蘭地方檢察署（下稱宜蘭地檢署）通知
    受刑人於111年6月14日到案執行，且本件係酒駕3犯案件，
    請提供陳報意見書，以供檢察官審核是否得易科罰金或發監
    執行等語，受刑人未遵期到案，但於111年6月10日具狀聲請
    易科罰金暨暫緩執行；惟宜蘭地檢署檢察官以受刑人涉犯公
    共危險乙案，係第3次涉犯同一罪名，如不執行宣告刑，顯
    不足以維持法秩序及難收矯正之效為由，援引法務部檢察司
    111年2月23日檢執甲字00000000000號函、法務部頒檢察機
    關辦理易服社會勞動作業要點第5點第8款等規定為其依據，
    不准受刑人易科罰金及易服社會勞動，復已於同日呈請主任
    檢察官、檢察長核可等情，業據本院調取宜蘭地檢署111年
    度執字第1190號執行卷宗內所附之聲請易科罰金暨暫緩執行
    狀暨所附證明文件、刑事執行案件進行單、刑事執行科簽呈
    等件核閱無誤。
  ㈡惟查：
  ⒈易科罰金及易服社會勞動制度，係對於違犯輕罪之行為人，
    本受6月以下徒刑之判決，若依宣告刑而執行，可能產生不
    良之影響，故於刑罰執行時變更本所宣告之刑，改以易科罰
    金或社會勞動替代徒刑之易刑處分，以避免執行短期自由刑
    所產生之流弊，且對政府而言，可舒緩監獄擁擠問題、避免
    增（擴）建監獄、節省矯正費用、減少國家財政負擔；對社
    會而言，受刑人從監禁之消費者變成提供勞動服務之生產者
    ，可創造產值、造福鄰里及回饋社會；對受刑人而言，可無
    庸入監執行，既能維持原有之工作與生活，又可兼顧家庭照
    顧。實為政府、社會及犯罪者三贏制度。故在執行之具體實
    踐上，本以准予易科罰金、易服社會勞動為原則，檢察官於
    受刑人例外有「難收矯正之效」或「難以維持法秩序」之情
    形，始得依據具體個案，審酌受刑人犯罪特性、情狀及個人
    因素等事項而為合於立法意旨之裁量權，惟仍須依據憲法及
    刑事訴訟法中之正當法律程序保障受刑人之基本權及維繫其
    人性尊嚴，妥適運用，而於例外不准易科罰金或易服社會勞
    動時，應具有相當之理由。
  ⒉再者，法務部為妥適運用易服社會勞動之相關規定，並使檢
    察機關辦理易服社會勞動在執行作業上有統一客觀之標準可
    循，特制定「檢察機關辦理易服社會勞動作業要點」，其中
    第5點第8款對於：⑴三犯以上且每犯皆因故意犯罪而受有期
    徒刑宣告之累犯。⑵前因故意犯罪而受逾6月有期徒刑之宣告
    ，執行完畢或赦免後，5年以內故意再犯本案而受有期徒刑
    之宣告者。⑶前因故意犯罪於假釋中，故意再犯本案而受有
    期徒刑之宣告者。⑷三犯以上施用毒品者。⑸數罪併罰，有4
    罪以上因故意犯罪而受有期徒刑之宣告者。認「應為」確因
    不執行所宣告之刑，難收矯正之效或難以維持法秩序之事由
    ；於第5點第9款對於：⑴經通緝或拘提到案者。⑵因有逃亡或
    反覆實施犯罪之虞而於執行時仍在押者，或另犯最輕本刑為
    5年以上有期徒刑之罪而於執行時仍在押者。⑶前經准許易服
    社會勞動，嗣無正當理由不履行或履行期間屆滿仍未履行完
    畢，致執行原宣告之徒刑或拘役者。⑷前經緩刑或緩起訴處
    分附帶命提供義務勞務，未依規定履行義務勞務而被撤銷緩
    刑或緩起訴處分確定者。⑸有不執行所宣告之刑，難收矯正
    之效或難以維持法秩序之其他事由者。認「得為」有確因不
    執行所宣告之刑，難收矯正之效或難以維持法秩序之事由等
    。以上規定自得作為認定有無「難收矯正之效」或「難以維
    持法秩序」之衡量標準之一，以避免恣意（最高法院111年
    度台抗字第354號裁定意旨參照）。又前開規定雖係針對易
    服社會勞動所訂，然易科罰金或易服社會勞動，均屬刑法第
    41條所定易刑處分，且條文用語均係規定於「難收矯正之效
    」或「難以維持法秩序」者，例外不准易科罰金或易服社會
    勞動，解釋上應允以相同為宜，則上開作業要點之規定亦得
    作為是否准許易科罰金之裁量標準。
  ⒊觀諸受刑人之前科紀錄：①於100年間曾因犯酒後駕車之公共
    危險案件，經宜蘭地檢署檢察官於100年8月23日以100年度
    偵字第3020號為緩起訴處分，於同年11月9日確定，緩起訴
    期間自100年11月9日起至101年11月8日止，期滿未經撤銷；
    ②嗣於103年犯酒後駕車之公共危險案件，經宜蘭地檢署檢察
    官聲請簡易判決處刑，由本院以103年度交簡字第860號判決
    判處有期徒刑2月確定，並於104年4月28日易科罰金執行完
    畢；③其後再於110年9月26日犯本案酒後駕車之公共危險案
    件，經本院以111年度交簡字第13號判決判處有期徒刑4月，
    於111年4月8日撤回上訴而確定等情，業據本院核閱卷內上
    開緩起訴處分書、刑事判決及臺灣高等法院被告前案紀錄表
    無誤，堪可信實。換言之，受刑人雖自100年間至110年9月2
    6日止，共犯3次酒後駕車之公共危險案件，惟3次犯行均未
    成立累犯，其中第1次甚至僅為緩起訴處分而未受有期徒刑
    之宣告。則受刑人顯未符合檢察機關辦理易服社會勞動作業
    要點，其中第5點第8款第1目所規定「三犯以上且每犯皆因
    故意犯罪而受有期徒刑宣告之累犯」之要件，則檢察官認受
    刑人已具備前揭事由而不准其易科罰金及易服勞動，所憑依
    據實有違誤，自難認無裁量之瑕疵。
  ⒋至檢察官除前揭有誤之理由外，另以受刑人共3次涉犯同一罪
    名，如不執行宣告刑，顯不足以維持法秩序及難收矯正之效
    等語，並引用法務部檢察司111年2月23日檢執甲字第000000
    00000號函，然受刑人第2次犯罪時點為103年8月5日，並於1
    04年4月28日易科罰金執行完畢，距其第3次即本案犯罪時點
    110年9月26日，顯已逾5年以上，檢察官僅空泛以受刑人犯3
    次公共危險案件，並未提出具體事證或憑據說明何以認定受
    刑人如易科罰金或易服社會勞動，無法收矯正之效或維持法
    秩序，是此部分亦存有裁量瑕疵，難謂妥適。
四、綜上，檢察官所為不准受刑人易科罰金及易服社會勞動之執
    行指揮，裁量顯有瑕疵，難認妥適，受刑人指摘原處分不當
    ，為有理由，應由本院將宜蘭地檢署檢察官111年度執字第1
    190號不准受刑人易科罰金及易服社會勞動之執行指揮處分
    予以撤銷。又上開執行指揮命令既經撤銷，則受刑人宣告刑
    之執行是否得准予易科罰金、易服社會勞動，有無執行顯有
    困難，或不執行該應執行刑，即難收矯正之效或難以維持法
    秩序情形，仍應由檢察官依正當法律程序，本其裁量權限，
    另為適法、妥當之指揮執行。
五、依刑事訴訟法第486條，裁定如主文。 　　　
中　　華　　民　　國　　111 　年　　8 　　月　　17　　日
                  刑事第三庭法  官  游欣怡
以上正本證明與原本無異。
如不服本裁定，應於送達後5日內，向本院提出抗告狀。（需附
繕本）
                            書記官　翁靜儀
中　　華　　民　　國　　111 　年　　8 　　月　　17　　日